【裁判字號】    98,訴,2084
【裁判日期】    990408
【裁判案由】    綜合所得稅
【裁判全文】
臺北高等行政法院判決
                                      98年度訴字第2084號
                                     99年3月25日辯論終結
原      告  甲○○
訴訟代理人  吳光仁（會計師）
被      告  財政部臺北市國稅局
代  表  人  乙○○（局長）住同上
訴訟代理人  丙○○
上列當事人間綜合所得稅事件，原告不服財政部中華民國98年8
月10日台財訴字第09800370340 號（案號：第00000000號）訴願
決定，提起行政訴訟，本院判決如下：
    主  文
原告之訴駁回。
訴訟費用由原告負擔。
    事實及理由
一、事實概要：
    原告辦理民國（下同）96年度綜合所得稅結算申報，原列報
    本人及其配偶曾靜芬出售喬信企業股份有限公司（下稱喬信
    公司）有價證券交易所得新臺幣（下同）3,524,000 元及80
    ,000元，經被告初查核定原告及其配偶曾靜芬適用所得基本
    稅額條例之有價證券交易所得為8,757,140 元及198,800 元
    ，合計8,955,940 元，計入原告當年度綜合所得淨額2,934,
    560 元，核定基本所得額11,890,500元，基本稅額1,178,10
    0 元，補徵稅額610,308 元。原告不服，申請復查，經被告
    98年5 月7 日財北國稅法二字第0980215191號復查決定書駁
    回；原告仍不服，向財政部提起訴願，遭決定駁回後，遂向
    本院提起本件行政訴訟。
二、本件原告主張：
  (一)原告及配偶曾靜芬二人係於96年6 月25日出售喬信公司股票
    分別為881 股與20股，成交售價總額分別為17,620,000元及
    400,000 元，其原始取得成本因年代久遠，已無從查考，被
    告逕自核定基本所得額為11,890,500元，業已違反財政部96
    年度個人所得基本稅額申報表填寫說明三、（二）2.(7)所述
    ：「從事有價證券交易，如未依法申報交易所得，或未提供
    證明所得額的文件，應按下列方式，計算所得額：已提供
    交易時的實際成交價格或已查得交易時的實際成交價格，但
    無法證明原始取得成本者，以實際成交價格的20% ，計算其
    所得額。」
  (二)被告及訴願機關於復查及訴願時，以原告及配偶所投資之喬
    信公司881 股、20股之成本價格均為每股10,000元，有該公
    司96年度公司股東股票轉讓通報表可稽，依規定原核定並無
    不合云云，將復查及訴願駁回。惟查，喬信公司96年度公司
    股東股票轉讓通報表所載之取得成本，均係按公司發行面額
    填報，且其所載取得日期為96年6 月26日，亦與常理及事實
    不符，豈有當天買賣即賺得一倍利潤之理？經向喬信公司查
    詢，方知其會計人員作業疏失，因不諳有關該申報表之填寫
    方式，在無法得知原告等之原始取得成本與取得日期情況下
    ，乃按面額與出售轉讓日期逕自填入，此等錯誤被告理應主
    動向喬信公司查明，方為正途。原告業已檢附喬信公司於98
    年7 月28日向被告所屬士林稽徵所提出之96年度營利事業所
    得稅結算申報更正申報書、96年度公司股東轉讓通報表暨被
    告所屬士林稽徵所98年8 月3 日財北國稅士林營所字第0980
    012640號函供核；惟被告謂：「惟上開通報表係喬信公司向
    被告辦理96年度營利事業所得稅結算申報時自行填報，遲至
    98年7 月28日被告復查決定書送達，原告提起訴願之後才提
    出96年度公司股東股票（股份、出資額）轉讓通報表之更正
    ，顯係臨訟彌縫之作。」云云。查被告所屬士林稽徵所核定
    原告及配偶曾靜芬適用所得基本稅額條例之有價證券交易所
    得為8,757,140 元及198,800 元，合計8,955,940 元，於核
    定當時並未說明上述核定之計算依據為何，嗣後，復查決定
    時，始稱：「惟查申請人及配偶曾君所投資之喬信公司881
    股、20股之成本價格均為每股10,000元，有該公司96年度公
    司股東股票轉讓通報表可稽，依前揭規定，原核定並無不合
    ，應予維持。」等語，故原告方於復查決定後，向喬信公司
    查詢，始知其原委，並非有何勾串之事，被告所言顯係臨訟
    彌縫之作，顯有誤解。
  (三)另被告答辯謂：「縱該公司確有誤填取得系爭股票之日期，
    亦無法證明系爭股票原始取得成本非面額。況原告亦未能提
    示喬信公司誤填系爭股票取得日期及成本之資料供核，參據
    改制前行政法院36年度判字第16號判例之意旨，所訴自難採
    據。」云云。按稽徵機關發單課徵租稅，須確定課稅構成要
    件事實之存在，而其所提出之主、客觀證據必須足以證明其
    主張之事實為真實，故稅務機關本於職權調查事實關係之證
    據，即為課稅成立之基本要件。惟查被告所依據喬信公司96
    年度原申報之公司股東股票轉讓通報表之相關資料，業由喬
    信公司申請更正並經被告所屬士林稽徵所核備在案，則被告
    賴以依附引用之唯一間接事實或證據即不存在，自難認被告
    主張之事實為真實，況且稅捐稽徵機關雖得以間接事實或證
    據推論課稅，仍需就間接事實或證據之存在予以調查舉證，
    進而合理客觀核定稅捐。試問，若上述喬信公司96年度所申
    報之公司股東股票轉讓通報表內之出讓人取得股票之單價係
    填寫20,000元，而非面額10,000元，被告是否尚會逕自以每
    股20,000元認定原告之取得成本，而毋須責付原告提出其他
    原始取得成本之直接相關證據？深信答案必係非也。換言之
    ，公司所申報「股東股票轉讓通報表」之相關數據，於稅捐
    稽徵機關課徵之實務或法理上，均尚難謂係被告所稱查得之
    實際所得額，亦非認係證明股東原始取得成本之證據，合先
    敘明。次按有價證券交易所得計入個人基本所得額查核辦法
    第14條所規定：「個人從事第2 條規定之有價證券交易，未
    依法申報交易所得，或未提供證明所得額之文件者，稽徵機
    關應按下列方式，計算其所得額：一、已提供……稽徵機關
    查得之實際所得額較依前項規定計算之所得額為高者，應依
    查得資料核計之。」惟所謂依查得資料，計算實際所得額，
    稽徵機關仍須依職權調查事實及證據，並依論理及經驗法則
    判斷事實之真偽為其核算之依據。被告於本件稅務訴訟中，
    實為主張權力或權限之人，須負舉證責任，倘所提出之證據
    ，不足為其主張事實之證明，自不能認其主張之事實為真實
    ，且退一步而言，縱然本件系爭股票原始取得成本非面額，
    惟取得價格事實不明時，應為有利於人民之認定，始為正辦
    。故被告未經詳查，僅藉原告之申報協力義務而主張舉證責
    任倒置由原告負擔，自無足取。
  (四)查喬信企業係於61年7 月3 日由各股東繳足股款並由經濟部
    於61年8 月8 日核准設立，先後於62年12月6 日現金增資、
    67年4 月l 日合併帆宇企業增資與76年11月14日現金增資在
    案，爾後迄今其資本額再無異動，截至96年12月31日上，該
    公司實收資本總額為15,000,000元，分為1,500 股，每股面
    額均為10,000元。依據向主管機關抄錄所取得之文件資料佐
    證，原告甲○○及配偶曾靜芬等二人，歷年來投資喬信企業
    之股份，除甲○○於67年4 月1 日合併增資與76年11月14日
    現金增資分別按面額10,000元取得25股與46股共計71股外，
    餘甲○○810 股及曾靜芬20股部份，均係由他人轉讓買進喬
    信企業股份，而非原始出資股東，因年代久遠，當時買進之
    原始成本，實無從查考。
  (五)於本件原告及配偶曾靜芬於96年6 月26日出售喬信企業之股
    票分別為881 股及20股，其原始買進成本，除甲○○於67年
    4 月1 日合併增資25股與76年11月l4日現金增資46股，合計
    71股，可確認其原始成本為面額10,000元外，其餘甲○○81
    0 股及曾靜芬20股部份，則無法武斷認定其原始成本為面額
    10,000元，原告實已善盡申報協力義務，是以被告若欲依所
    謂「查得資料」核課，則被告理應盡調查舉證之能事，而非
    胡亂臆測，進而合理客觀核定稅捐為是。本件原告96年度綜
    合所得稅結算申報，列報原告及配偶曾靜芬出售喬信企業適
    用所得基本稅額條例之有價證券交易所得為3,897,140 元【
    810 股×20,000元×20％十71股×（20,000元－10,000元）
    －證券交易稅52,860元】及78,800元（股×20,000元×20％
    －券交易稅1,200 元）合計3,975,940 元，計入原告當年度
    綜合所得淨額2,934,560 元，基本所得額為6,910,500 元，
    基本稅額182,100 元，無補徵稅額等情。並聲明求為判決撤
    銷訴願決定及原處分（含復查決定）。
三、被告則以：
  (一)按所得基本稅額條例第12條第1 項第3 款第1 目、第4 項規
    定：「（第1 項）個人之基本所得額，為依所得稅法規定計
    算之綜合所得淨額，加計下列各款金額後之合計數：……三
    、下列有價證券之交易所得：（一）未在證券交易所上市或
    未在證券商營業處所買賣之公司所發行或私募之股票、新股
    權利證書、股款繳納憑證及表明其權利之證書。……（第4
    項）第1 項第3 款規定有價證券交易所得之查核，有關其成
    交價格、成本及費用認定方式、未申報或未能提出實際成交
    價格或原始取得成本者之核定等事項之辦法，由財政部定之
    。」第13條第1 項規定：「個人之基本稅額，為依前條規定
    計算之基本所得額扣除新臺幣6 百萬元後，按20% 計算之金
    額。……」次按有價證券交易所得計入個人基本所得額查核
    辦法第2 條第1 款規定：「本條例第12條第1 項第3 款所稱
    有價證券，指下列股票、證書或憑證：一、於中華民國95年
    1 月1 日以後出售時，屬未在證券交易所上市或未在證券商
    營業處所買賣之公司所發行或私募之股票、新股權利證書、
    股款繳納憑證及表明其權利之證書。」第4 條第1 項規定：
    「有價證券交易所得之計算，以交易時之成交價格，減除原
    始取得成本及必要費用後之餘額為所得額。」第8 條第1 項
    規定：「第2 條第1 款規定之有價證券交易所得，應於買賣
    交割日所屬年度，計入基本所得額。」第10條第1 款規定：
    「第4 條所定成本，於股票……依下列規定認定：一、因購
    買而取得者，以成交價格為準。」第12條規定：「第4 條及
    第5 條所稱必要費用，指證券交易稅及手續費。」第14條規
    定：「個人從事第2 條規定之有價證券交易，未依法申報交
    易所得，或未提供證明所得額之文件者，稽徵機關應按下列
    方式，計算其所得額：一、已提供交易時之實際成交價格或
    已查得交易時之實際成交價格，但無法證明原始取得成本者
    ，以實際成交價格之20% ，計算其所得額。……稽徵機關查
    得之實際所得額較依前項規定計算之所得額為高者，應依查
    得資料核計之。」
  (二)本件原告96年度綜合所得稅結算申報，原列報本人及其配偶
    曾靜芬出售喬信公司有價證券交易所得3,524,000 元（計算
    式：17,620,000元×20% ）及80,000元（計算式：400,000
    元×20% ），合計3,604,000 元。經被告初查核定原告及其
    配偶曾靜芬適用所得基本稅額條例之有價證券交易所得為8,
    757,140 元【計算式：881 股×（20,000元－10,000元）－
    證券交易稅52,860元】及198,800 元【計算式：20股×（20
    ,000元－10,000元）－證券交易稅1,200 元】，合計8,955,
    940 元，計入原告當年度綜合所得淨額2,934,560 元，核定
    基本所得額11,890,500元，基本稅額1,178,100 元，補徵稅
    額610,308 元。
  (三)經查：
    1.本件原告就其及配偶曾靜芬於96年度以每股價格20,000元
      出售喬信公司股票分別為881 股及20股，合計901 股之事
      實並不爭執；次查原告及配偶曾靜芬所投資之喬信公司88
      1 股及20股之成本價格均為每股10,000元，有該公司96年
      度公司股東股票（股份、出資額）轉讓通報表附卷可稽。
      原告雖主張喬信公司上開通報表誤填取得系爭股票之日期
      及成本等情，惟上開通報表係喬信公司向被告辦理96年度
      營利事業所得稅結算申報時所自行填報，遲至98年7 月28
      日被告復查決定書送達，原告提起訴願之後才提出96年度
      公司股東股票（股份、出資額）轉讓通報表之更正，惟查
      該轉讓通報表之取得單價更正為「0 」，即其係無償取得
      ，顯與原告主張之「成本不詳」有所不同，是被告原核定
      依喬信公司96年度營利事業所得稅結算申報書原申報之股
      東股票轉讓通報表核定系爭成本價格，自非無據。又喬信
      公司96年6 月25日股東異動前，其原有股東計有原告及配
      偶曾靜芬、黃昭泰（原告之父）、黃王玉妹（原告之母）
      、黃昭賢（原告之叔父）、許源和、郭瑞每等7 人，以上
      7 人除許源和（10股）、郭瑞每（10股）股權未轉讓外，
      其餘家族股東之股票（共計1,480 股）全數轉讓予喬日電
      業股份有限公司（原告及配偶曾靜芬為股東），轉讓後原
      告之父仍為喬信公司負責人，其母為喬信公司監察人，原
      告及配偶曾靜芬為喬信公司董事，對喬信公司顯具有操控
      能力，嗣於本件訴願提起後該公司始更正96年度公司股東
      股票( 股份、出資額) 轉讓通報表，顯不可採。縱該公司
      確有誤填取得系爭股票之日期，亦無法證明系爭股票原始
      取得成本非面額。況原告亦未能提示喬信公司誤填系爭股
      票取得日期及成本之資料供核，參最高行政法院（89年7
      月1 日改制前為行政法院）36年度判字第16號判例意旨：
      「當事人主張事實須負舉證責任。倘其所提出之證據不足
      為主張事實之證明，自不能認其主張之事實為真實。」，
      所訴自難採據。
    2.根據被告向臺北市政府調閱之該公司變更登記表及85年8
      月12日股東名冊推算出原告及配偶曾靜芬82至85年間取得
      股票605 股、20股。經調閱該公司92年度營利事業所得稅
      結算申報書，其資產負債表記載86度以前累積虧損達22,8
      85,596元，已超過該公司當年度實收資本額15,000,000元
      ，顯見原告及配偶於上述期間取得之股票應無價值可言；
      又歷年喬信公司現金增資價每股皆為10,000 元 ，有原告
      提示之股東名冊附卷可稽，被告依喬信公司申報之每股取
      得單價10,000元認列成本，已屬有利。
    3.原告主張被告未依96年度個人所得基本稅額申報表填寫說
      明三、（二）2.(7)之規定，以實際成交價格的20% 計算
      其所得額乙節，查有價證券交易所得計入個人基本所得額
      查核辦法第14條第2 項規定及96年度個人所得基本稅額申
      報表填寫說明三、（二）2.(7)已說明，如經稽徵機關查
      得之實際所得額，較依以實際成交價格20% 計算的所得額
      為高者，應依查得的實際所得額計算之。故被告依查得資
      料，計算實際所得額並無不妥，原告所訴顯有誤解。
    4.綜上，被告依喬信公司申報之96年度股東股票（股份、出
      資額）轉讓通報表，核定原告及其配偶曾靜芬適用所得基
      本稅額條例之有價證券交易所得8,757,140 元及198,800
      元，合計8,955,940 元，計入原告當年度綜合所得淨額2,
      934,560 元，核定基本所得額11,890,500元，基本稅額1,
      178,100 元，補徵稅額610,308 元，並無不合等語，資為
      抗辯。並聲明求為判決駁回原告之訴。
四、本院按：
  (一)本案兩造爭執之要點：
    1.原告及其配偶曾靜芬二人係於96年6月25日以每股20,000
      元之價格分別出售喬信公司股票，其等出售股票，其取得
      時點與取得之成本價格及最終取得售價收入均詳如後附之
      附表所示。而針對該附表有以下數點事實在此需先予指明
      。
      (1)依原告向臺北市政府調閱之第一、二份喬信公司登記資
        料（即原證2 、3 號書證）顯示，原告出售之全部股票
        中僅有71股之取得時間及取得成本（每股10,000元）得
        以確定。原告其餘出售之股票及曾靜芬出售20股股票，
        其確切之取得時點及取得成本，依前開資料之記載，無
        直接書面資料可供查考。只能確定在某一段期間內取得
        者（附表內均有註明）。
      (2)其次原告及其配偶取得上開股票之時點或取得期間內，
        依上開喬信公司登記資料顯示喬信公司大部分均處於虧
        損狀態，即使偶而有當期盈餘，其金額相較於股本亦非
        常小。爰將各該登記資料註明如後。
        原證2 號資料第21頁為喬信公司62年12月6 日資產負
          債表，有前期虧損。
        原證2 號資料第34頁及36頁為喬信公司67年3 月31日
          合併前後之資產負債表，有前期虧損。
        原證2 號資料第75頁，喬信公司在76年11月14日增資
          時，有1,015,002元之盈餘，但相較於當期股本15,00
          0,000 元，顯然偏低，而且當期還有前期累積虧損22
          21元。
        又依被告提供之喬信公司92年度營利事業所得稅之申
          報資料顯示，至86年12月31日為止，喬信公司之累積
          虧損高達22,885,596元。
    2.被告依所得基本稅額條例之相關規定，核定原告及其配偶
      當年度之所得基本稅額時，針對上開證券交易所得之稅基
      形成，採取喬信公司96年度股東股票（股份、出資額）轉
      讓通報表之記載（其中記載上開股票之每股成本為10,000
      元），認定原告及其配偶上開出售股票之每股成本為10,0
      00元，因此認定原告及其配偶因上開證券交易所應之證券
      交易所得金額為8,955,940 元，而在此基礎下作成其等當
      期所得基本稅額之核課處分。
    3.對此原告則主張：
      (1)喬信公司前開96年度股東股票（股份、出資額）轉讓通
        報表上之原始記載顯有錯誤，事後亦已依法申請更正，
        應不得據為認定上開股票原始成本之證據方法。
      (2)事實上前開全部出售股票，除扣除已知取得成本之71股
        股票外，其餘830 股股票之取得成本均已無從查考。應
        依財政部制定「個人所得基本稅額申報表填寫說明」三
        、（二）2.(7)之記載，以實際成交價格的20% ，計算本
        案所得額。
    4.但被告爭執稱：「喬信公司不能合理說明，為何原來之申
      報內容有誤，且喬信公司又為原告家族持有之公司，其事
      後申請更正，在沒有客觀佐證情況下，無從信為真正，仍
      應以原來申報之成本為準」等情
    5.是以本案之爭點即集中在喬信公司前開「96年度股東股票
      （股份、出資額）轉讓通報表」中，有關原告及其配偶股
      票成本原始記載內容之真實性。
  (二)對上開爭點之判斷：
    1.實則依原告提供之喬信公司相關登記資料顯示，到86年為
      止，喬信公司大部分均處於虧損狀態。則依常理判斷，原
      告買入喬信公司股票之成本價格，在正常情況下，應該不
      會高於該股票之發行價格。而喬信公司每股之發行價格正
      是10,000元。是以上開轉讓通報表上記載之原始取得價格
      ，其為正確成本之蓋然性甚高。
    2.此外復參酌以下二項情況事證，更足以使本院更加確信上
      開爭議待證事實為真正。
      (1)喬信公司為原告家族所控制者，原告對之顯有操控能力
        （見被告補充答辯狀所述及提出之相關證據）。
      (2)原告即或不知何時、以何種價格取得上開股票，但其至
        少應可指出買入股票之出賣人，以供本院進行調查。但
        其仍未明白揭露，則配合家族控管喬信公司之客觀事實
        ，足以使本院相信該公司之股權買賣是在特定範圍內之
        少數人間，對公司財務資訊有一定程度之瞭解，且公司
        業務活動也看不出有明顯之撥動，故其股權移轉價格應
        接近發行價。
    3.至於原告所提出之論點，即「喬信公司雖然一直呈現虧損
      狀態，但是因持有土地固定資產，且該等土地不斷增值，
      卻因估價採取歷史成本法之故，沒有如實反應在資產負債
      表中，而原告當初買入時即是著眼於土地之增值利益，其
      買入價格自然會高於股票發行價格」等情。在沒有其他佐
      證之情況下，無從論斷其真偽。加上喬信公司現今實際上
      為其家族所控管，該公司在出具轉讓通報表後，發現股東
      面臨「新制」基本稅額之課徵，才要求更正為成本「不詳
      」（實際上其中仍有71股之取得成本有明確之資料可查）
      ，更足以令本院懷疑以上論點之真實性及合理性，是以該
      等經驗法則論點之提出，仍無從動搖本院已獲致之心證。
  (三)總結以上所述，本件原處分並無違法，訴願決定予以維持，
    核無不合。原告訴請撤銷，為無理由，應予駁回。
五、據上論結，本件原告之訴為無理由，依行政訴訟法第98條第
    1 項前段，判決如主文。
中    華    民    國    99    年    4     月    8     日
                    臺北高等行政法院第六庭
                              審判長法  官  闕  銘  富
                                    法  官  林  育  如
                                    法  官  帥  嘉  寶
上為正本係照原本作成。
如不服本判決，應於送達後20日內，向本院提出上訴狀並表明上
訴理由，如於本判決宣示後送達前提起上訴者，應於判決送達後
20日內補提上訴理由書（須按他造人數附繕本）。
中    華    民    國    99    年    4     月    8     日
                                    書記官  陳  可  欣


司法院資訊處製作；財團法人民間司法改革基金會備份。
